ACORDAO-COMPLETO-2538447

ACÓRDÃO 1371/2022 ATA 21/2022 - PLENÁRIO

VISTOS, relatados e discutidos estes autos de solicitação de indicação dos parâmetros a serem utilizados na apuração do valor do dano a ser ressarcido para fins de celebração de acordo de não persecução civil, formulada pela Procuradoria da República no Município de Uruguaiana/RS, em cumprimento ao disposto no art. 17-B, § 3º da Lei 8.429/1992.
ACORDAM os ministros do Tribunal de Contas da União, reunidos em sessão do Plenário, ante as razões expostas pelo relator, em:
9.1. conhecer da solicitação de manifestação do Tribunal para fins do disposto no art. 17-B, § 3º, da Lei 8.429/1992, formulada pelo Ministério Público Federal;
9.2. encaminhar cópia da instrução da Secretaria de Controle Externo da Defesa Nacional e da Segurança Pública, juntamente com o demonstrativo de débito (peças 2 e 4) , à Procuradoria da República no Município de Uruguaiana/RS, fazendo-se referência ao inquérito civil 1.29.011.000193/2018-33;
9.3. determinar à Segecex que, no prazo de 60 (sessenta) dias, elabore os projetos de atos normativos necessários ao disciplinamento do atendimento do disposto no art. 17-B, § 3º, da Lei 8.429/1992  por este Tribunal, adotando as medidas necessárias à conclusão dos estudos que estão sendo realizados pelo grupo de trabalho constituído para avaliar as implicações da nova Lei de Improbidade Administrativa na jurisdição de contas do Tribunal (ata sessão plenária 42, de 27/10/2021) ;
9.4. encerrar o processo e arquivar os autos.

Solicitação de informação para subsidiar investigação de possível ato de improbidade administrativa.

Comando do Exército.

3. Interessado: Ministério Público Federal - Procuradoria da República no Município de Uruguaiana/RS.

13.1. Ministros presentes: Ana Arraes (Presidente), Walton Alencar Rodrigues, Bruno Dantas, Jorge Oliveira e Antonio Anastasia.
13.2. Ministro-Substituto convocado: Marcos Bemquerer Costa.
13.3. Ministros-Substitutos presentes: André Luís de Carvalho e Weder de Oliveira (Relator).

WEDER DE OLIVEIRA

O procurador da república José Leonardo Lussani da Silva encaminhou, com fundamento no art. 8º, II, da Lei Complementar 75/1993, solicitação dirigida ao secretário do Tribunal de Contas da União no Estado do Rio Grande do Sul para que indique os parâmetros a serem utilizados na apuração do valor do dano a ser ressarcido, consoante o art. 17-B, § 3º da Lei 8.429/1992, no inquérito civil 1.29.011.000193/2018-33, que apura ato de improbidade administrativa cometido por Sebastião Nascimento Ferreira, à época dos fatos, 1º sargento do Exército Brasileiro, que apresentou falsa certidão de nascimento de suposto filho, com o objetivo de receber benefícios financeiros.
Para contextualizar, transcrevo, com ajustes de forma, a instrução da Secretaria de Controle Externo da Defesa Nacional e da Segurança Pública (peça 4) :
" (...) 
EXAME DE ADMISSIBILIDADE
4.	Com a inclusão do art. 17-B na Lei 8.429/1992 (Lei de Improbidade Administrativa - LIA) trazida pela Lei 14.320/2021, passou a ser necessária a manifestação do Tribunal de Contas competente em casos de o Ministério Público celebrar acordo de não persecução civil, conforme transcrito a seguir:
Art. 17-B. O Ministério Público poderá, conforme as circunstâncias do caso concreto, celebrar acordo de não persecução civil, desde que dele advenham, ao menos, os seguintes resultados: (Incluído pela Lei nº 14.230, de 2021) 
I - o integral ressarcimento do dano; (Incluído pela Lei nº 14.230, de 2021) 
II - a reversão à pessoa jurídica lesada da vantagem indevida obtida, ainda que oriunda de agentes privados. (Incluído pela Lei nº 14.230, de 2021) 
 (...) 
§ 3º Para fins de apuração do valor do dano a ser ressarcido, deverá ser realizada a oitiva do Tribunal de Contas competente, que se manifestará, com indicação dos parâmetros utilizados, no prazo de 90 (noventa) dias. (Incluído pela Lei nº 14.230, de 2021) (grifamos) 
5.	Assim, em obediência ao art. 17-B da Lei 8.429/1992 e também ao art. 129, inciso VI, da Constituição Federal de 1988, ao art. 8º, inciso II, da Lei Complementar 75/1993 e ao art. 62 da Resolução-TCU 259/2014, entende-se que o pedido deve ser atendido.  
EXAME TÉCNICO
6.	O IC n. 1.29.011.000193/2018-33, acostado aos autos à peça 1 (p. 3 a 5) , trata de Inquérito Civil autuado a partir de comunicação feita pela Procuradoria de Justiça Militar em Bagé/RS com o fito de investigar possível ato de improbidade administrativa cometido por Sebastião Nascimento Ferreira à época em que era 1° Sargento do Exército Brasileiro.
7.	Como informa o MPF, ficou comprovado que o responsável apresentou certidão de nascimento falsa de suposto filho, "objetivando, com esse artificio, induzir e manter em erro administração militar, para obter, para si, vantagem ilícita, consistente no pagamento indevido de auxílio natalidade, auxílio pré-escolar e saque da cota do salário-família, causando um prejuízo à administração militar no montante de R$ 13.771,78, valor atualizado até 8 de junho de 2018" (peça 1, p. 3) .
8.	No âmbito da Justiça Militar, o Conselho Permanente de Justiça para o Exército, por unanimidade de votos, julgou procedente a denúncia para condenar o acusado como incurso no art. 251, § 3°, do CPM, à pena de 3 anos, 7 meses e 9 dias de reclusão, em regime inicialmente aberto. Posteriormente, foi reduzida para 2 anos, 4 meses e 24 dias de reclusão, com pena acessória de exclusão das Forças Armadas. Esta decisão transitou em julgado em 10/12/2019 (peça 1, p. 3 e 4) .
9.	A Companhia do Comando Militar da Amazônia informou ao MPF que o valor de R$ 13.771,78 foi descontado da folha de pagamento de Sebastião Nascimento Ferreira no período compreendido entre os meses de junho de 2019 a janeiro de 2020, mas foi cessado em razão do licenciamento do ex-militar do Exército Brasileiro. Na oportunidade, a Companhia informou que o débito atualizado em 05/07/2021 seria no valor de R$ 11.305,74 (peça 1, p. 4) .
10.	Nos termos do art. 23 da Lei 14.230/2021 e considerando que a vantagem percebida ilicitamente pelo investigado e a consequente lesão do erário ocorreu no período compreendido entre os meses de agosto de 2012 a maio de 2017, o MPF concluiu que a prescrição se dará em maio do ano de 2025 (peça 1, p. 5) .
11.	Considerando ainda que o investigado firmou com o Comando Militar da Amazônia termo em que reconheceu a dívida e se comprometeu a quitá-la, o MPF não vislumbrou, "por ora, gravidade ou repercussão social negativa para se impedir a busca da formalização de um acordo". Em adição, entendeu que a realização do acordo de não persecução cível seria mais vantajosa para o interesse público e para a completa solução do caso (peça 1, p. 6 e 8) . 
12.	Para a formalização do acordo, o MPF acionou esta Corte de Contas para que se pronuncie, nos termos do art. 17-B § 3° da Lei n. 8.429/92.
13.	Com o propósito de atender à presente solicitação, foi realizada consulta, em 23/3/2022, ao Sistema Débito deste Tribunal de Contas, utilizando-se na pesquisa os documentos acostados aos autos à peça 1 (p. 11 a 14) . Devido à baixa materialidade envolvida, entendeu-se que os parâmetros apresentados pelo MPF para o cálculo do débito (peça 1, p. 11 a 14) seriam adequados para responder a esta demanda. 
14.	Conforme demonstrativo elaborado por esta Unidade Técnica à peça 2, verifica-se que o saldo do débito atualizado é de R$ 11.855,15, valor a ser informado ao MPF.
15.	De acordo com o estabelecido no art. 62 c/c o art. 65, inciso III, da Resolução-TCU 259/2014, as solicitações de informação por órgãos ou autoridades legitimados serão apreciadas pelo relator.
16.	Assim, será proposto ao titular da SecexDefesa que submeta o assunto ao Ministro Weder de Oliveira, relator da LUJ 11, com a proposta de encaminhar ao solicitante o Demonstrativo de Débito acostado aos autos à peça 2 e cópia desta instrução.
PROPOSTA DE ENCAMINHAMENTO
17.	Ante o exposto, em atendimento ao art. 62 c/c o art. 65, inciso III, da Resolução-TCU 259/2014, propõe-se ao titular da SecexDefesa submeter os presentes autos ao Ministro Relator Weder de Oliveira, nos seguintes termos:
I. com fundamento no art. 129, inciso VI, da Constituição Federal de 1988, no art. 8º, inciso II, da Lei Complementar 75/1993, no art. 17-B, § 3º, da Lei 8.429/1992, e no art. 62 da Resolução-TCU 259/2014, conhecer da presente solicitação;
II. encaminhar o Demonstrativo de Débito acostado aos autos à peça 2 e cópia desta instrução ao Procurador da República José Leonardo Lussani da Silva, informando que os parâmetros apresentados pelo MPF para o cálculo do débito mostraram-se adequados, nos termos do art. 17-B, § 3º, da Lei 8.429/1992;
III. encaminhar os autos ao Secomp-1/Seproc, para:
a)	elaborar ofício de resposta, fazendo referência ao expediente de peça 1 e ao IC n. 1.29.011.000193/2018-33;
b)	conforme orientação expressa na solicitação, encaminhar a resposta por meio do Sistema de Protocolo Eletrônico, disponível em https://apps.mpf.mp.br/ouvidoria/app/protocolo/ e
IV.	encerrar o presente processo, nos termos do art. 169, inciso II, do Regimento Interno do TCU."
O procurador da república solicitante encaminhou ofício gab. 01/232/2022 reiterando a demanda inicial (peça 6) .
É o relatório.

não há.

Não atuou.

SOLICITAÇÃO. MPF/PR-URUGUAIANA/RS. INSTRUÇÃO DE INQUÉRITO CIVIL. ACORDO DE NÃO PERSECUÇÃO CIVIL (ANPC). DEMONSTRAÇÃO DOS PARÂMETROS UTILIZADOS PARA A APURAÇÃO DO VALOR DO DANO A SER RESSARCIDO. ART. 17-B DA LEI 8.429/1992. EXERCÍCIO DA FUNÇÃO CONSULTIVA, OPINATIVA E COLABORATIVA DO TRIBUNAL. ENVIO AO SOLICITANTE DE DEMONSTRATIVO DOS DÉBITOS A SEREM RESSARCIDOS. NOVA LINHA DE ATRIBUIÇÃO LEGAL DO TRIBUNAL. NECESSIDADE DE DISCIPLINAMENTO E NORMATIZAÇÃO PROCESSUAL (DETERMINAÇÃO). ENVIO DA DELIBERAÇÃO PARA A SEGECEX COMO SUBSÍDIO AO GRUPO DE TRABALHO INCUMBIDO DE ESTUDAR OS IMPACTOS DA NOVA LEI DE IMPROBIDADE ADMINISTRATIVA NA ATUAÇÃO DO CONTROLE EXTERNO.

SOLICITAÇÃO (SOLI)

Secretaria de Controle Externo da Defesa Nacional e da Segurança Pública (Secex-Defesa).

Submeto este processo ao Plenário pela relevância que assume ao ser, possivelmente, o primeiro a chegar ao colegiado atinente à nova atribuição conferida ao Tribunal pela Lei 14.230/2021 , que alterou profundamente a Lei de Improbidade Administrativa - Lei 8.429/1992: manifestar-se, com indicação dos parâmetros utilizados, sobre o dano ao erário no âmbito da celebração de acordo de não persecução civil.
O processo refere-se a ofício assinado pelo procurador da República José Leonardo Lussani da Silva[footnoteRef:2], da Procuradoria da República no Município de Uruguaiana-RS, solicitando ao secretário do Tribunal no Estado do Rio Grande do Sul, com fundamento no art. 8º, II, da Lei Complementar 75/1993, "que indique os parâmetros a serem utilizados para apuração do valor do dano a ser ressarcido na situação que segue em anexo, no prazo estabelecido no art. 17-B, § 3º da Lei 8.429/1992" [2:  Ofício GAB.01/023/2022, peça 1.] 
A situação mencionada refere-se ao inquérito civil 1.29.011.000193/2018-33 que apura ato de improbidade administrativa cometido por Sebastião Nascimento Ferreira, à época dos fatos, 1º sargento do Exército Brasileiro, que apresentou falsa certidão de nascimento de suposto filho, com o objetivo de receber benefícios financeiros.
II
Inicialmente, transcrevo os dispositivos legais mencionados no referido ofício:
"Lei 8.429/1992  
Art. 17-B. O Ministério Público poderá, conforme as circunstâncias do caso concreto, celebrar acordo de não persecução civil, desde que dele advenham, ao menos, os seguintes resultados: (Incluído pela Lei nº 14.230, de 2021) 
I - o integral ressarcimento do dano; (Incluído pela Lei nº 14.230, de 2021) 
II - a reversão à pessoa jurídica lesada da vantagem indevida obtida, ainda que oriunda de agentes privados. (Incluído pela Lei nº 14.230, de 2021) 
 (...) 
§ 3º Para fins de apuração do valor do dano a ser ressarcido, deverá ser realizada a oitiva do Tribunal de Contas competente, que se manifestará, com indicação dos parâmetros utilizados, no prazo de 90 (noventa) dias. (Incluído pela Lei nº 14.230, de 2021) " (grifo nosso) 
Lei Complementar 75/1993
"Art. 8º Para o exercício de suas atribuições, o Ministério Público poderá, nos procedimentos de sua competência: 
 (...) 
II - requisitar informações, exames, perícias e documentos de autoridades da Administração Pública direta ou indireta".
É necessário precisar a razão de ser deste processo: o caso é de encaminhamento de documentação parcial de autos de processo de acordo de não persecução civil (ANPC) a esta Corte para os fins do disposto no art. 17-B, § 3º, da Lei 8.429/1992, e não de atendimento de requisição de informações, exames ou perícias feita pelo Ministério Público Federal (MPF) com fundamento na Lei Complementar 75/1993.
Portanto, está o MPF cumprindo determinação legal e submetendo à apreciação deste Tribunal a documentação pertinente ao dano ao erário relacionado aos atos de improbidade administrativa objeto do ANPC. E esta Corte, ao apreciá-la, atua para dar cumprimento à mesma determinação, e não para atender a requisição de informações/exames/perícias formulados com base na Lei Complementar 75/1993.
Na ausência de tipologia processual adequada, o processo foi autuado neste Tribunal como solicitação, classificação que, nos termos do art. 62 da Resolução TCU 259/2014, não comporta a substância do que está posto sob apreciação. No entanto, até que regulação específica venha a ser produzida, ela é, dentre as existentes, a que melhor se ajusta ao caso, e pode ser mantida, devendo, contudo, no acórdão, ser conhecida como "solicitação de manifestação do Tribunal para os fins do disposto no art. 17-B, § 3º da Lei 8.429/1992".
Ainda com relação a essa inovação procedida no conjunto das atribuições legais do Tribunal, registro que o ministro Benjamin Zymler, em comunicação dirigida ao Plenário do dia 27/10/2021, a seguir reproduzida, propôs a criação de grupo de trabalho "com vistas a avaliar as implicações da nova Lei de Improbidade Administrativa na jurisdição de contas":
"Conforme amplamente noticiado pela imprensa, a Lei 14.230/2021 foi sancionada no último dia 25 de outubro, promovendo significativas alterações na Lei de Improbidade Administrativa (Lei 8.429/1992) .
Com efeito, uma das principais modificações estabelecidas pela nova lei foi a exigência de comprovação de conduta dolosa para a condenação de agentes públicos por atos de improbidade. Não obstante o exposto, vislumbro algumas possíveis implicações do referido diploma legal na jurisdição de contas, a exemplo da disposição presente no art. 17-B, §3º, que determina a oitiva do Tribunal de Contas competente para se manifestar, no prazo de noventa dias, sobre o valor do dano ao Erário a ser ressarcido por ocasião da celebração de acordo de não persecução civil pelo Ministério Público.
Outrossim, a nova redação do art. 21 da Lei de Improbidade Administrativa apresenta outros possíveis impactos na atuação dos órgãos de controle, in verbis:
'Art. 21. .........................................................................................
§ 1º Os atos do órgão de controle interno ou externo serão considerados pelo juiz quando tiverem servido de fundamento para a conduta do agente público.
§ 2º As provas produzidas perante os órgãos de controle e as correspondentes decisões deverão ser consideradas na formação da convicção do juiz, sem prejuízo da análise acerca do dolo na conduta do agente.
[...]
§ 5º Sanções eventualmente aplicadas em outras esferas deverão ser compensadas com as sanções aplicadas nos termos desta Lei.' (NR) 
Diante do exposto, sem a pretensão de esgotar a matéria neste comunicado, proponho a constituição de grupo de trabalho, coordenado pela Conjur e pela Segecex, com vistas a avaliar as implicações da nova Lei de Improbidade Administrativa na jurisdição de contas."
Entendo ser de suma relevância a atuação desse grupo de trabalho, para que, a partir de suas conclusões, sejam elaborados os indispensáveis projetos de instrução e resolução normativas, com fundamento no art. 3º da Lei Orgânica do Tribunal, Lei 8.443/1992, que definam o que exatamente fará o Tribunal e como procederá ao ser requerida, no âmbito da celebração de ANPC, sua manifestação sobre o dano ao erário a ser integralmente ressarcido.
Do exame da nova Lei de Improbidade Administrativa, e do dispositivo em questão especificamente, questionamentos relevantes são suscitados, a serem debatidos nesta Casa: 
deverá o Tribunal manifestar-se sobre a correção do dano já calculado em processo específico e, se entender necessário, indicar os parâmetros adequados para essa apuração e as correções devidas, exercendo uma função consultiva?;
ou deverá o próprio Tribunal promover a apuração e quantificar o dano, tão precisamente quanto possível?  Nessa hipótese, há que ser avaliado, previamente, se a lei atribuiu a esta Corte competência para definir o montante do dano a ser integralmente ressarcido no âmbito do acordo de não persecução cível, exercendo, ao mesmo tempo, ação fiscalizatória e uma espécie de função arbitral;
nessa hipótese, como seria promovido o devido contraditório com os responsáveis e a instrução do processo, considerando o tempo de resposta estabelecido pela lei?;
como se dará a atuação do Tribunal quando se tratar de caso que também já esteja sob escrutínio nesta Casa?;
de que forma a documentação pertinente à oitiva legal deverá ser encaminhada ao Tribunal?;
deverão ser estabelecidas condições de admissibilidade da oitiva de que trata o art. 17-B, § 3º, tais como, materialidade e existência de controvérsia relevante sobre os parâmetros de cálculo?;
deverá o Tribunal, considerando seu planejamento, suas demais obrigações constitucionais e legais e a disponibilidade de recursos, limitar suas respostas aos casos prioritários, abstendo-se quanto aos demais? e
deverá ser prevista a interposição de recursos contra o acórdão do Tribunal a respeito? 
O disciplinamento normativo dessa matéria será crucial para que esta Corte atenda satisfatoriamente à lei, ponderando a finalidade e a natureza de sua atuação para os fins do art. 17, § 3º e o uso de seus recursos, limitados.
Cabe sintetizar alguns aspectos a serem normatizados, tão celeremente quanto possível, à luz das respostas aos questionamentos elencados anteriormente, entre outros: a tipologia e natureza do processo, definição de relatoria, admissibilidade e processamento, medidas saneadoras, requisitos e prazo para atendimento, conteúdos e encaminhamentos obrigatórios, procedimentos nos casos de solicitações conexas com processos autuados no Tribunal.
III
Retorno ao caso concreto.
Conforme informado pelo membro do Ministério Público Federal, a fraude perpetrada pelo ex-militar ocasionou dano ao Tesouro Nacional no montante de R$ 13.771,78 (atualizado até 8/6/2018) , restando para ser restituído o valor de R$ 11.305,74 (atualizado até 5/7/2021) , em processo de "acordo de não persecução cível" tabulado pelo MPF/PR-Uruguaiana/RS.
Trata-se de dano consumado, de baixa materialidade e de fácil quantificação, haja vista que os benefícios (auxílio-creche, auxílio-natalidade, auxílio pré-escolar e saque da cota do salário-família) , auferidos de forma fraudulenta, foram creditados via folha de pagamento em datas certas. 
Acrescento que não se aplica ao caso a exclusão dos juros no cômputo da dívida vencida ou a vencer, visto que, consoante noticiado, os atos foram praticados intencionalmente, com lesão ao erário em benefício próprio, tipificados como estelionato (art. 251, § 3º, do CPM) , ausente a boa-fé no recebimento das vantagens pecuniárias.
A partir das informações fornecidas, a Secretaria de Controle Externo da Defesa Nacional e da Segurança Pública elaborou demonstrativo de débito[footnoteRef:3], "informando que os parâmetros apresentados pelo MPF para o cálculo do débito mostram-se adequados, nos termos do art. 17-B, § 3º, da Lei 8.429/1992" e propõe encaminhá-lo como resposta ao solicitante.  [3:  Peça 2.] 
Como se vê, o dano na situação em exame é de baixíssima materialidade e sua análise não envolve qualquer controvérsia relevante. O caso foi elevado ao Tribunal pelo MPF por estrito cumprimento literal da lei, enquanto a inovação legislativa não passa pela necessária depuração.
Em situações de baixa materialidade (aquelas, por exemplo, envolvendo montante inferior ao limite de valor para instauração de tomada de contas especial - art. 6º, I, IN TCU 71/2012) e inexistência de controvérsia relevante, como este caso, seria ainda mais questionável a oitiva do Tribunal, para os fins do art. 17-B, § 3º, da Lei de Improbidade Administrativa, na hipótese de sua atuação ser compreendida como consultiva, opinativa, alternativa hermenêutica somente compatível com a posição de órgão constitucional autônomo que o Tribunal ocupa na conformação do Estado brasileiro em processos de alta relevância.
Dadas as características deste caso e o exposto anteriormente, o Tribunal poderia firmar, já, entendimento de que não se manifestará sobre danos de baixíssima materialidade, nem sobre aqueles que não envolvam controvérsia relevante que demande sua atuação especializada, ambas as condições presentes neste processo.
No entanto, entendo que se deve aguardar a finalização dos estudos do grupo de trabalho e a elaboração dos atos normativos de disciplinamento da matéria, para que esta Corte possa, então, pronunciar-se adequadamente nos acórdãos, segundo a natureza que conceber para a substância de sua manifestação e as condições que estabelecer. 
Para tanto, proponho que o Plenário determine à Segecex que elabore, no prazo de 60 (sessenta) dias, os necessários projetos de atos normativos. 
Por fim, cabe informar ao Colegiado a existência da Resolução Conjunta CNPTC/Atricon/IRB/Abracom 1, de 13 de maio de 2022, que "aprova as diretrizes relacionadas ao procedimento para apuração do valor do dano a ser ressarcido, a cargo dos Tribunais de Contas, de que trata o artigo 17-B, § 3º, da Lei 8.429, de 2 de junho de 1992".
	Diante do exposto, manifesto-me pela aprovação do acórdão que ora submeto à apreciação deste Colegiado. 
TCU, Sala das Sessões Ministro Luciano Brandão Alves de Souza, em 8 de junho de 2022.
Weder de Oliveira 
Relator